【裁判字號】    98,抗,145
【裁判日期】    980729
【裁判案由】    確認派下身分權不存在等
【裁判全文】
臺灣高等法院臺南分院民事裁定           98年度抗字第145號
抗告人  甲○○
        丙○○
相對人  乙○○
上列當事人間確認派下身分權不存在事件，對於中華民國98年6
月9日臺灣嘉義地方法院98年度訴字第35號裁定提起抗告，本院
裁定如下：
    主  文
抗告駁回。
抗告訴訟費用新台幣壹仟元由抗告人負擔。
    理  由
一、抗告意旨略以：按「派下權」係身分權之一種，又祭祀公業
    係某一姓氏祭祖先之團體，其派下權為該派下子孫祭祀其祖
    先之身分，有內政部58.3.1台內民字第304980號函、台灣省
    政府58.3.11府民一字第18945號令明釋。是「派下員之身分
    權」即係派下權，故本件抗告人之請求：確認「派下員之身
    分權」存否之訴，即係確認「派下權」 (即法律關係)存否
    之訴，並非確認關係基礎事實存否之訴。原審就本件確認法
    律「派下員之身分權」 (即派下權)存否之訴，認係「法律
    關係基礎事實」存否之訴，顯係誤會。況按民事訴訟法第
    247條第3項明定: 「前項情形如得利用同種訴訟程序提起他
    訴訟者，審判長應闡明之；原告因而為訴之變更或追加時，
    不受第255條第1項前段規定之限制」。是縱認本件確認「派
    下員之身分權」存否之訴，係屬確認「法律關係基礎事實」
    存否之訴，而抗告人能提起他訴訟者，則依民事訴訟法第24
    7條第3項前段之規定，審判長亦應先闡明之，惟原審審判長
    未踐行闡明之程序，遽為駁回抗告人之訴，顯有不當云云。
二、按「確認法律關係基礎事實存否之訴，非上訴人有即受確認
    判決之法律上利益者，不得提起之」、「前項確認法律關係
    基礎事實存否之訴，以原告不能提起他訴訟者為限。」民事
    訴訟法第247條第1項前段、第2項定有明文。關於被上訴人
    公業是否存有系爭繼承慣例，係屬法律關係之基礎事實，依
    前開規定，需上訴人有即受確認判決之法律上利益，且以上
    訴人不能提起他訴訟者，始得提起該確認訴訟。」；次按「
    台灣地區祭祀公業之所謂派下權，雖非僅係身分權，並為財
    產權之一種。且公業財產又屬於派下全體公同共有。然凡為
    公業之設立者及其繼承人，均為派下，各有其派下權。」（
    最高法院94年度台上字第291號、72年度台上字第3201號判
    決參照）。
三、經查：抗告人於原審提起本件確認之訴，並以賴守仁、賴瑩
    松、乙○○等3人為被告，最初訴之聲明為請求「確認起訴
    狀附表所列祭祀公業賴文派下全員為虛偽不實」；及「確認
    附表所列就祭祀公業賴文派下全員之權利不存在」。嗣後於
    原審言詞辯論期日，變更訴之聲明為：「1.確認被告乙○○
    就祭祀公業賴文派下員之身分權不存在。2.確認原告就祭祀
    公業賴文派下員之身分權存在。」，此有民事起訴狀、言詞
    辯論筆錄附卷可稽（台灣台中地方法院97年度訴字第2423號
    卷第1頁、原審卷(二)第14頁），堪信真正。則抗告人請求確
    認乙○○系爭公業之派下員身分權不存在，確認抗告人之派
    下員身分權存在，係就是否為系爭祭祀公業賴文之後裔即派
    下員身分權之有否等基礎事實求為確認（身分之存在與否，
    屬事實問題），揆諸前揭說明，派下員身分權之存在如有不
    明或爭議，應提起確認派下權存在或不存在之訴以資救濟，
    尚無提起確認法律關係基礎事實存否之訴之必要，抗告人提
    起「1.確認被告乙○○就祭祀公業賴文派下員之身分權不存
    在。2.確認原告就祭祀公業賴文派下員之身分權存在。」，
    於法未合。
四、抗告人雖辯稱「依內政部、台灣省政府函釋所載，派下員之
    身分權即係派下權」云云，惟祭祀公業派下權除身分性質外
    ，亦兼含對祀產是否具有潛在應有部分之權限，非純屬身分
    權，派下權亦含有財產權之性質，抗告人主張派下員之身分
    權即屬派下權，係有所誤解。另查，原審審判長於言詞辯論
    期日曾曉諭抗告人：「（是否應提起確認派下權存否之訴？
    ）不，我們只確認身分權部分，因為我要上訴第三審。」，
    此亦有言詞辯論筆錄在卷足憑（原審卷(二)第14頁），足認原
    審審判長應已行使闡明權甚明，抗告意旨稱「審判長未行使
    闡明權」云云，與卷內資料不符。按抗告人經原審審判長行
    使闡明權後訴之聲明仍僅為「確認身分權存在或不存在」，
    查與民事訴訟法第247條第2項所示「確認法律關係基礎事實
    存否之訴，以不能提起他訴訟為限」之規定有違。從而，原
    審以抗告人「起訴不備其他要件」駁回抗告人之訴，於法尚
    無違誤，抗告意旨指摘原裁定不當，求予廢棄，為無理由，
    應予駁回。
結論：本件抗告為無理由，依民事訴訟法第495條之1第1項、第
449條第1項、第95條、第78條、第85條第1項前段，裁定如主文
。
中    華    民    國    98    年    7     月    29    日
                  民事第三庭    審判長法  官  陳光秀
                                      法  官  莊俊華
                                      法  官  曾平杉
上為正本係照原本作成。
本裁定除以適用法規顯有錯誤為理由外，不得再抗告。如提再抗
告（須附繕本），應於收受送達後10日內委任律師為代理人向本
院提出再抗告狀，並繳納再抗告費新台幣1千元。
中    華    民    國    98    年    7     月    30    日
                                      書記官  葉秀珍
【附記】
民事訴訟法第495條之1第2項準用同法第466條之1第1、2項規定
：
(1)對於第二審判決上訴，上訴人應委任律師為訴訟代理人。但上
  訴人或其法定代理人具有律師資格者，不在此限。
(2)上訴人之配偶、三親等內之血親、二親等內之姻親，或上訴人
  為法人、中央或地方機關時，其所屬專任人員具有律師資格並
  經法院認為適當者，亦得為第三審訴訟代理人。
民事訴訟法第466條之2：
  上訴人無資力委任訴訟代理人者，得依訴訟救助之規定，聲請
  第三審法院為之選任律師為其訴訟代理人。


司法院資訊處製作；財團法人民間司法改革基金會備份。
